【裁判字號】    99,台非,177
【裁判日期】    990618
【裁判案由】    偽造文書
【裁判全文】
最高法院刑事判決              九十九年度台非字第一七七號
上  訴  人  最高法院檢察署檢察總長
自  訴  人  甲○○
上列上訴人因自訴人自訴被告乙○○、丙○○偽造文書案件，對
於台灣高等法院中華民國九十七年十一月二十六日第二審確定判
決（九十七年度上訴字第五一０四號，自訴案號：台灣板橋地方
法院九十七年度自字第二九號），認為違法，提起非常上訴，本
院判決如下：
    主  文
上訴駁回。
    理  由
非常上訴理由稱：「一、按法院之組織不合法者，其判決當然違
背法令，刑事訴訟法第三百七十九條第一款定有明文。又起訴或
其他訴訟行為，於法律上必備之程式有欠缺而其情形可補正者，
法院應定期間，以裁定命其補正，亦為同法第二百七十三條第六
項所明定。而此項關於第一審審判之規定，依同法第三百六十四
條，復為第二審所準用。刑事訴訟法第二百八十四條之一復規定
：『除簡式審判程序、簡易程序及第三百七十六條第一款、第二
款所列之罪之案件外，第一審應行合議審判』。經查本件自訴人
甲○○所提被告乙○○、丙○○偽造文書等自訴案件，其中偽造
文書部分，非屬刑事訴訟法第二百八十四條之一規定之除外得行
獨任審判案件，依法自應行合議審判。乃該自訴案件依規定應由
『法院』所為命補正之裁定或為抗告之裁定，揆諸前揭規定，當
均應由合議庭為之，方屬適法，詎本案原審法院所為命補正之裁
定，及對抗告人就該裁定聲明異議（原審認係抗告）之裁定，竟
均以法官一人名義獨任行之，其法院組織顯非合法，業經台灣高
等法院於（民國）九十七年十月六日以九十七年度抗字第一０五
六號裁定撤銷發回，責由原法院另為適法之裁定。細思其立意，
乃法院組織不合法所為之審判，非但所踐行之程序顯然違法，抑
且足使當事人應受法院依相關法律規定與程序公平審判之訴訟權
受有侵害。此項侵害當事人訴訟權之不合法審判之重大瑕疵，當
亦不能因上訴於上級法院審判而得以治癒（最高法院八十九年度
台上字第一八七七號判例參照）。詎台灣板橋地方法院（九十七
年度自字第二十九號）疏忽及此，未為適法裁定命其補正，即遽
認其自訴之程式違背規定而逕由獨任法官一人為不受理之判決，
法院之組織不合法，所為判決當然違背法令（最高法院九十一年
度台非字第一八二號判決參照）。案經上訴，原審亦未詳加審酌
，駁回上訴而未予糾正，同屬違誤。二、案經確定，且對上訴人
不利，爰依刑事訴訟法第四百百四十一條、第四百四十三條提起
非常上訴，以資糾正。」等語。
本院按：非常上訴，乃對於審判違背法令之確定判決所設之非常
救濟程序，以統一法令之適用為主要目的。必原判決不利於被告
，經另行判決，或撤銷後由原審法院更為審判者，其效力始及於
被告。此與通常上訴程序旨在糾正錯誤之違法判決，使臻合法妥
適，其目的係針對個案為救濟者不同。兩者之間，應有明確之區
隔。刑事訴訟法第四百四十一條對於非常上訴係採便宜主義，規
定「得」提起，非「應」提起。故是否提起，自應依據非常上訴
制度之本旨，衡酌人權之保障、判決違法之情形及訴訟制度之功
能等因素，而為正當合理之考量。除與統一適用法令有關，或該
判決不利於被告，非予救濟，不足以保障人權者外，倘原判決尚
非不利於被告，且不涉及統一適用法令，即無提起非常上訴之必
要性。原判決駁回本件自訴人不服第一審諭知自訴不受理判決之
上訴，係以：按提起第二審上訴，上訴書狀應敘述具體理由。倘
上訴書狀已提出上訴理由，但所提非屬具體理由者，第二審法院
應以上訴不合法律上之程式，判決駁回，此觀刑事訴訟第三百六
十一條第一項、第二項、第三百六十七條前段之規定即明。查本
件經第一審於九十七年九月二十四日判決後，自訴人於九十七年
十月十五日提起上訴，上訴書所載上訴理由略以：自訴人前於九
十七年四月二十四日向第一審法院提起自訴，嗣於同年月二十八
日提出撤回自訴，依刑事訴訟法第三百二十五條第四項規定，已
構成自訴不受理之要件，非如第一審判決係以：因「逾期未補正
委任律師為訴訟代理人」而予判決自訴不受理，是第一審判決已
屬違背法令無訛，為此請求撤銷第一審判決云云。惟按，告訴或
請求乃論之罪，自訴人於第一審辯論終結前，得撤回其自訴。撤
回自訴之人，不得再行自訴或告訴或請求。不得提起自訴而提起
者，應諭知不受理之判決，刑事訴訟法第三百二十五條第一項、
第四項及第三百三十四條定有明文。本件自訴人雖曾具狀請求撤
回有關偽造文書部分之自訴，然刑法第二百十條之偽造文書罪並
非告訴乃論之罪，是自訴人自無從依據上開規定撤回自訴，其撤
回並不生效力。自訴人上訴徒執其個人對法律之誤解，並未依據
卷內訴訟資料，指摘或表明第一審判決有何不當或違法，而構成
應予撤銷之具體理由。是其上訴並未以書狀敘述具體理由，而依
上開規定，應認其上訴不合法律上之程式而駁回其上訴等語。雖
原確定判決未審酌該第一審於九十七年七月二日之命補正裁定，
係由法官一人獨任為之，違反刑事訴訟法第二百八十四條之一規
定應由合議庭裁定之旨，經自訴人提起抗告後，已經台灣高等法
院於九十七年十月六日以九十七年度抗字第一０五六號裁定撤銷
原第一審法院之裁定而發回原法院，致其第一審判決自訴不受理
所憑命自訴人補正之裁定，已遭第二審撤銷致失所附麗之情形，
而仍予維持，非無瑕疵。然本件原確定判決係以自訴人所提上訴
未附具體理由而認其提起第二審上訴不合法律上之程式予以駁回
，已如前述，且原確定判決維持第一審所為之自訴不受理判決，
並無實質確定力，又本件自訴人提起之第二審上訴形式上雖屬不
利益於被告之上訴，惟其判決結果，實質上於被告並無不利，客
觀上難認有給予非常救濟之必要性。衡諸首揭說明，自應認本件
非常上訴為無理由，予以駁回。
據上論結，應依刑事訴訟法第四百四十六條，判決如主文。
中    華    民    國  九十九  年    六    月   十八   日
                      最高法院刑事第三庭
                          審判長法官  林  增  福
                                法官  張  清  埤
                                法官  陳  世  雄
                                法官  何  菁  莪
                                法官  周  煙  平
本件正本證明與原本無異
                                      書  記  官
中    華    民    國  九十九  年    六    月  二十八  日
                                                      Ｑ

司法院資訊處製作；財團法人民間司法改革基金會備份。
